臺灣高等法院臺中分院民事判決　94年度家上字第70號
上　訴　人　丙○○
訴訟代理人　姜瑞林　律師
被上訴人　　甲○○
　　　　　　乙○○
共　　　同
訴訟代理人　楊盤江　律師
上列當事人間請求返還不當得利事件，上訴人對於中華民國94年
3月31日台灣台中地方法院94年度訴字第402號判決提起上訴，本
院於民國94年9月7日言詞辯論終結，判決如下：
　　主　　文
上訴駁回。
第二審訴訟費用由上訴人負擔。
　　事實及理由
一、上訴人起訴主張：被上訴人係伊之兄弟。伊自初中畢業後，
    失學就業當服務生或會計，月薪新台幣（下同）六百元，當
    時兩造父親擔任虎尾糖廠小員工，一個月薪水才一千五百元
    ，要養一家八口。兄即被上訴人甲○○上大學藥學系，父母
    要伊將薪水寄回，幫哥讀大學。伊於民國（下同）五十八年
    結婚時，母親表示要標一個民間互助會給伊當嫁妝，結果未
    標到會，連一戒指當嫁妝也沒有。六十一年伊已結婚在台中
  　租屋居住。被上訴人乙○○為伊弟，高中畢業重考二年，伊
    供給他吃住，稍後哥剛大學畢業，妹讀靜宜大學，也都住在
    伊處，未收過弟妹分文錢。當時父母說你這樣幫娘家，待你
    的孩子長大上大學，爸媽賣一塊地幫助你。當時土地價值一
    百多萬元，合現在兩百多萬元，然未立下字據，亦未移轉過
    戶。迨七十八年父親過世，因兄弟恐嚇我如不蓋章要殺我全
    家，章一蓋地也沒了。父親於六十幾年退休，退休金將近五
    十萬元，全由被上訴人兩兄弟分去。連同祖厝祖產再加上母
    親五筆土地、台中健行路房子，合計逾億元，由被上訴人二
    人連同妹妹共四人全分了。迄九十二年五月二十二日被上訴
    人乙○○主導，促使母親贈與其雲林縣二崙鄉○○段一０九
　　一之二號土地一筆，該項財產依民法第一千一百七十三條規
    定，為應繼財產，上訴人並未拋棄繼承，有權繼承上開財產
    。父母財產若由所有兄弟姐妹均分，伊應該分得二千萬元以
    上，惟上訴人無錢繳納裁判費，僅請求給付二百萬元。為此
    依不當得利衣法律關係，請求被上訴人返還上訴人前所幫助
    他們吃住的部分，及被上訴人所取得的父母財產錢，求為命
　　被上訴人應連帶給付上訴人二百萬元及自本訴狀繕本送達翌
    日起加計法定遲延利息之判決。原審判決上訴人敗訴，上訴
    人提起上訴，上訴聲明：(一)原判決廢棄；(二)被上訴人應連帶
    給付上訴人新台幣貳佰萬元及自本訴狀送達被上訴人之次日
    起至清償日止按年息百分之五計算之利息；(三)第一、二審訴
    訟費用由被上訴人負擔。
二、被上訴人則以：兩造父母家境不寬裕，兄弟姐妹均做家事，
    被上訴人乙○○及胞妹係陪上訴人，被上訴人甲○○未曾住
    上訴人家，均未由上訴人供給吃住，上訴人未曾寄分文回家
    ，父母亦未同意給上訴人土地。上訴人於五十八年結婚，配
    偶蔡正雄為警察，須值夜班，上訴人與小孩不敢住，遂央託
    被上訴人乙○○過去作伴，且上訴人當時身體不適，拜託妹
    過去幫忙照顧小孩及煮飯給姐夫吃，被上訴人甲○○則未曾
    住上訴人家。上訴人不思感恩，竟誣指三人吃住均其供給。
    且上訴人常打電話辱罵、騷擾母親，向母親、被上訴人及妹
    借錢不還，又嗜賭成性，幾乎散盡配偶之家財，嗣走上離婚
    之途，惟其子女均事業有成，上訴人奔喪還造成家中雞犬不
    寧。被上訴人未曾恐嚇上訴人。父親於七十八年往生，母親
    遵守父親遺言，於過世後將不動產過戶給被上訴人乙○○，
    但隨即出售，所得供償還債務及母親養老之用。至於台中市
    ○○路之房屋，於民國六十年間即以被上訴人二人名義購買
    ，持分各二分之一，甲○○於七十七年間將二分之一過戶給
    乙○○。又母親在雲林二崙有土地一筆，因面積甚小早已忘
    記，家人亦無人知曉，於九十二年間兩造母親始接獲地政事
    務所通知，於九十二年五月間贈與被上訴人乙○○，僅值八
    萬餘元。上訴人稱母親之財產價值近一億元，誠不知所云。
    被上訴人縱曾於父母生前受贈些許不動產，惟父母為所有權
    人，依民法第七百六十五條規定本得自由處分其所有物，被
    上訴人受贈何來不當得利。另被上訴人受贈並非出於結婚、
    分居或營業，與民法第一千一百七十三條無涉；尤其台中市
    ○○路之房屋受贈迄今已三十餘年，上訴人已不得再主張歸
    扣，且此與不當得利毫不相干等語資為抗辯。對於上訴人之
    上訴，答辯聲明：駁回上訴。
三、兩造不爭執之部分
　　(一)事實部分
　　1.被上訴人甲○○為上訴人之胞兄，被上訴人乙○○為上訴
　　　人之胞弟。
　　2.被上訴人乙○○於（牙醫診所）開業時（民國七十一年間
　　　）給上訴人五萬元，又每月寄一萬元共寄三個月三萬元給
　　　上訴人。
　　3.兩造父親楊進聲於七十八年逝世，上訴人未分得遺產。
　　4.兩造父親於六十年間以被上訴人二人名義購買台中市○○
　　　路572 號房屋，持分各二分之一 (但上訴人甲○○亦出資
　　　)。
　　5.兩造母親楊蔡禮於九十三年九月八日過世。
  　　生前擁有下述土地之所有權：
　　 (1)雲林縣虎尾鎮○○段1283地號土地，地目田，曾向土地
　　　　銀行借款，於七十七年間賣給王清華。
　　 (2)雲林縣二崙鄉○○段1614地號土地，地目田，曾向土地
　　　　銀行抵押借款，於七十四年間賣給楊和重。
　　 (3)雲林縣二崙鄉○○段1405地號土地，地目田，曾向土地
　　　　銀行抵押借款，於八十一年間賣給蔡麗雲。
　　 (4)雲林縣二崙鄉○○段1091-2地號土地，地目田，權利範
　　　　圍319/2007，於九十二年五月廿二日贈與被上訴人乙○
　　　　○。
　　6.上訴人曾於八十七年間向兩造母親借20萬元，錢向妹楊寶
　　　珠拿。
　　(二)證據部分
　　1.甲○○證明書(上訴狀證二號)。
　　2.虎尾土地登記謄本(上訴狀證二號)。
　　3.二崙土地登記謄本(上訴狀證三號)。
　　4.二崙土地登記謄本(上訴狀證四號)。
　　5.全國贈與資料清單。
　　6.戶籍謄本。
四、本件上訴人依不當得利規定，請求被上訴人返還兩造父母之
    部分遺產、生前贈與上訴人之部分財產，及供養上訴人吃住
    之費用，是否有理由？經查：
    (一)按無法律上之原因而受利益，致他人受損害者，應返還其
      利益。雖有法律上之原因，而其後已不存在者，亦同。民
      法第一百七十九條定有明文。準此，不當得利，須以無法
      律上原因而受利益，致他人受損害為成立要件。如當事人
      之受利益有其法律上之原因者，不生不當得利之問題。
    (二)上訴人主張兩造為姐弟，上訴人因受被上訴人恐嚇而為拋
      棄繼承之意思表示，致未能繼承父親之遺產，被上訴人應
      就其不當取得之遺產價額返還予上訴人云云。惟被上訴人
      否認有何恐嚇上訴人之行為，上訴人就此有利於己之事實
      應負舉證責任。惟上訴人既未能舉證證明被上訴人恐嚇上
      訴人為拋棄繼承之意思表示，則被上訴人於上訴人拋棄繼
      承後，依繼承之法律關係取得遺產，具有法律上之原因，
      無不當得利可言。上訴人另主張兩造之父母親生前贈與財
      產予被上訴人，卻未贈與上訴人財產，依不當得利規定，
      被上訴人應返還部分受贈財產之價額予上訴人云云。惟依
      上訴人所述，被上訴人係基於兩造父母之贈與行為而取得
      財產，縱如上訴人所稱父母有不盡公平之情形，惟被上訴
      人既係依贈與之法律上原因取得財產，即無不當得利可言
      。
    (三)上訴人復主張被上訴人乙○○主導，促使兩造母親贈與其
      雲林縣二崙鄉○○段一０九一之二號土地一筆，該項財產
      依民法第一千一百七十三條規定，為應繼財產，上訴人並
      未拋棄繼承，有權繼承上開財產云云。惟該筆土地既由兩
      造母親生前贈與被上訴人乙○○，並辦畢土地所有權之移
      轉登記，為兩造所不否認，該筆土地既非被繼承人死亡時
      所留財產，即非被繼承人遺產，上訴人主張該筆土地為應
      繼財產，洵無可採。又按民法第一千一百七十三條第二項
      所謂扣除權之行使，係將扣除義務人在繼承開始前因結婚
      、分居或營業，已從被繼承人受有之贈與財產，算入被繼
      承人之遺產總額中，於分割遺產時，由該扣除義務人之應
      繼分中扣除，倘扣除之結果，扣除義務人所受贈與價額超
      過其應繼分額時，固不得再受遺產之分配，但亦無庸返還
      其超過部分之價額。本件被上訴人固否認受贈財產係因結
      婚、分居或營業，縱使被上訴人所受贈與價額超過其應繼
      分額，依上說明，被上訴人亦無庸返還其超過部分之價額
      。
    (四)上訴人又主張被上訴人等曾住上訴人家中，由上訴人供給
      吃住，被上訴人受有吃住之利益，依不當得利之法律關係
      ，請求被上訴人返還此部分之利益云云。查兩造係姐弟關
      係，依上訴人所述因被上訴人乙○○重考大學，被上訴人
      甲○○剛大學畢業，上訴人為幫助家裡，乃邀被上訴人一
      同吃住，上訴人顯係基於姊弟情誼施予恩惠，被上訴人亦
      係基於手足親情接納上訴人之美意，此種家庭成員相互協
      力以促成家庭凝聚，係屬天倫傳統美德，要難以金錢為算
      計，縱被上訴人因此獲得免於房租、飲食等費用之支出利
      益，惟此為兄弟姊妹相互協助之扶養義務，即民法第1114
      條第3款亦規定兄弟姊妹相互間互負扶養之義務，該扶養
      章節亦無扶養者得向被扶養者請求補貼或返還其扶養費用
      之規定，可見此種受扶養之利益係為有法律上之原因，與
      不當得利之要件不合，姑不論被上訴人所抗辯依上訴人所
      陳均在六十年間，迄今超過三十年，遠逾十五年請求權時
      效是否有理由，上訴人即不得請求，原審雖非以此理由駁
      回上訴人之請求，然其結果並無二致，併予敘明。
    (五)至於上訴人主張被上訴人甲○○於九十三年九月九日上午
      八時在台中市○○路五七二號二樓親口答應給付上訴人二
      百萬元云云，惟為被上訴人所否認，並表示前已有給付，
      而不堪上訴人其擾，上訴人固聲請與之對質，惟此為上訴
      人之舉證責任，上訴人既未能舉證證明，自不足採，亦無
      對質之必要，況縱有此事，僅為請求履行契約而已，亦非
      不當得利之法律關係所得主張，被上訴人之之請求即無依
      據。
五、綜上所述，上訴人依不當得利之法律關係，訴請被上訴人連
    帶返還兩造父母之部分遺產、生前贈與上訴人之部分財產，
    及供養上訴人吃住之費用等合計二百萬元及自起訴狀繕本送
    達翌日起至清償日止，按年息百分之五計算之利息，為無理
    由，應予駁回。原審所為上訴人敗訴之判決，核無不合，上
    訴論旨指摘原判決不當，聲明求為廢棄改判，非有理由，其
    假執行之聲請失所附麗，應併予駁回。
六、本件事證已臻明確，兩造其餘主張陳述及所提之證據，經審
    酌後對判決之結果不生影響，均無庸再予論述，併予敘明。
據上論結：本件上訴為無理由，依民事訴訟法第四百四十九條第
一項、第七十八條，判決如主文。
中　　華　　民　　國　　94　　年　　9 　　月　　21　　日
                    民事第一庭審判長法　官  林陳松
                                    法　官  李寶堂
                                    法　官  鄭金龍
以上正本係照原本作成。
如對本判決上訴，須於收受判決送達後二十日內向本院提出上訴
書狀，其未表明上訴理由者，應於提出上訴後二十日內向本院提
出上訴理由書 (須按他造人數附具繕本)。
上訴時應提出委任律師為訴訟代理人之委任狀。具有民事訴訟法
第四百六十六條之一第一項但書或第二項之情形為訴訟代理人者
，另應附具律師及格證書及釋明委任人與受任人有該條項所定關
係之釋明文書影本。
                                    書記官  林桂鳳
中　　華　　民　　國　　94　　年　　9 　　月　　22　　日
                                        　　　　　　　Ｂ
